【裁判字號】    94,重上,534
【裁判日期】    950816
【裁判案由】    給付慰勞金
【裁判全文】
臺灣高等法院民事判決                94年度重上字第534號
上  訴  人  高朝國（即祭祀公業高佛福、高積資管理人）
訴訟代理人  吳麗雲律師
被  上訴人  乙○
            甲○
            戊○○
            丁○○
            丙○○
            己○○
上列六人共同
訴訟代理人  吳麒律師
複  代理人  陳哲民律師
上列當事人間請求給付慰勞金事件，上訴人對於中華民國94年
8月25日臺灣台北地方法院93年度重訴字第1416號第一審判決提
起上訴，本院於95年8月2日言詞辯論終結，判決如下：
    主      文
上訴駁回。
第二審訴訟費用由上訴人負擔。
    事實及理由
壹、程序部分：
一、上訴人雖主張本件祭祀公業高佛福、高積資決議發放慰勞金
    之爭議，性質上屬於祭祀公業公同共有財產之處分行為，非
    管理行為，管理人高朝國就此應無訴訟實施權可言，被上訴
    人應以實體法上權利人（即所有派下員）為被告，始為適格
    （見本院卷第69-1頁）。惟按台灣之祭祀公業並無當事人能
    力，關於祭祀公業之訴訟，應由其派下全體起訴或被訴，但
    於祭祀公業設有管理人之情形，得以該管理人之名義起訴或
    被訴；而關於祭祀公業之訴訟，以管理人名義起訴或被訴者
    ，當事人欄應表明其為祭祀公業管理人，以表示其非以自己
    名義起訴或被訴（最高法院74年台上字第1359號判例參照）
    。準此，上訴人為祭祀公業高佛福、高積資之管理人，被上
    訴人起訴時，已於當事人欄表明其為祭祀公業高佛福、高積
    資管理人，即為適格之當事人，上訴人辯稱被上訴人提起
    本件，當事人不適格，洵屬無據。
二、又祭祀公業之管理人與祭祀公業間係類似委任之無名契約，
    管理人職務之執行有其繼續性，依公司法第195條第2項前段
    規定之法理，應認管理人之任期雖已屆滿，而未改選，或改
    選無效時，原管理人仍得繼續執行職務，有最高法院90年度
    台上字第1575號判決意旨，及司法院 (81)廳民一字第02696
    號座談會審查意見附卷足參。準此，祭祀公業管理人之任期
    屆滿而未及改選時，管理權既不因任期屆滿而當然消減，其
    代表祭祀公業為訴訟行為之資格，亦不當然因任期屆至而歸
    於消滅。查祭祀公業高佛福、高積資管理人高朝國之任期，
    係自91年3月至95年3月屆滿，雖有上訴人所提祭祀公業高佛
    福、高積資派下員大會91年3月30日會議紀錄、開會通知函
    、臺北市文山區公所函等附卷可參（見原審卷第53頁，本院
    卷第115至117頁），復為兩造所不爭，惟揆諸前開說明，高
    朝國雖於提起上訴後任期屆滿，仍不影響其以祭祀公業高佛
    福、高積資管理人身分，繼續本件訴訟行為。上訴人雖於本
    院辯稱其管理人之任期既已屆滿，其擔當訴訟之資格即應歸
    於消滅，而有民事訴訟法第170條當然停止訴訟之事由云云
    ，殊無足採。
貳、實體部分：
一、被上訴人起訴主張：
  (一)渠等本為祭祀公業高佛福、高積資之派下員，惟因公業登記
    時為少數人把持，致使公業登記派下員時刻意脫漏，被上訴
    人乙○、甲○、戊○○、丁○○、丙○○（下稱被上訴人乙
    ○等5人）於民國（下同）85年間提出確認派下權存在訴訟
    ，被上訴人己○○則於91年間提出確認派下權存在訴訟，皆
    於92年間判決確定，確認被上訴人6人均為祭祀公業高佛福
    、高積資之派下員。
  (二)祭祀公業高佛福、高積資於88年間處分財產，並經派下員大
    會決議，發放每名派下員新臺幣（下同）100萬元之慰勞金
    ，上訴人於92年10月26日召開派下員大會亦決議通過對被上
    訴人乙○等5人發放100萬元之慰勞金。期間祭祀公業高佛福
    、高積資雖對被上訴人己○○提起再審之訴，然亦經臺灣高
    等法院93年再字第5號判決駁回，被上訴人己○○既經判決
    確認其派下員資格，則其派下員權利當溯及其父高清溪於86
    年間死亡時即得享有派下員權利，被上訴人乙○等5人亦同
    享有溯及效力。
  (三)祭祀公業高佛福、高積資既決議發放每一名派下員慰勞金
    100萬元，被上訴人6人自有權依該次派下員大會決議內容請
    求。又本筆慰勞金，被上訴人乙○等5人部分原經祭祀公業
    高佛福、高積資前任管理人高秉男同意於93年4月30日發放
    ，惟期間過後甲○等人一再催促上訴人，上訴人皆置之不理
    ，爰依92年10月26日派下大會決議及勝訴判決請求上訴人給
    付，聲明：上訴人高朝國（即祭祀公業高佛福、高積資管理
    人）應給付被上訴人每人各100萬元，及自起訴狀繕本送達
    之翌日起至清償日止，按年息5％計算之利息。
  (四)並於本院答辯聲明：上訴駁回。
二、上訴人則以：
  (一)祭祀公業高佛福、高積資於92年10月26日召開92年度第3次
    臨時派下員大會時，僅決議對訴外人高楓杰、高俊偉辦妥派
    下員登記並決議通過補發高楓杰、高俊偉2人之慰勞金，被
    上訴人等之慰勞金並未經祭祀公業高佛福、高積資派下員大
    會決議發放。
  (二)上訴人高朝國於91年3月30日經選任為系爭公業之管理人，
    因前任管理人侵占公業公款，並未辦理移交，故關於被上訴
    人主張公業於88年處分公業財產後，曾有發放每名派下員
    100萬元之慰勞金決議，應由被上訴人負舉證責任，縱令屬
    實，惟被上訴人乙○等5人當時與系爭公業之其他派下員正
    在訴訟中，一、二審均為被上訴人等5人敗訴，90年8月最高
    法院發回更審後，被上訴人乙○等5人才於92年間獲勝訴判
    決確定，故該次會議僅針對原有之派下員發放慰勞金至明。
    被上訴人己○○更是於91年8月19日才起訴請求確認派下權
    存在，之前並無任何主張，故被上訴人所謂之發放慰勞金會
    議決議，亦絕無可能包括對被上訴人己○○發放慰勞金。另
    由92年10月26日之臨時派下員會議記錄，依當時參與會議之
    派下員之真意，係針對原有之派下員發放，不包括訴訟中之
    被上訴人乙○等5人及另案之高盛良，更不包括當時尚未起
    訴之被上訴人己○○及另案之高斌書，故才會有92年10月26
    日臨時派下員之補發高楓杰、高俊偉慰勞金之決議。
  (三)祭祀公業管理人之權限，僅得為公業財產之保存行為、利用
    行為及改良行為，並無處分公業財產之權限，關於祭祀公業
    發放慰勞金係處分祭祀公業之財產，非管理人之權責，被上
    訴人應以實體法權利人即祭祀公業高佛福、高積資之其餘派
    下員為上訴人，始為適格。
三、本件經原審法院判決上訴人敗訴，上訴人不服，提起上訴，
    求為判決：(1)原判決廢棄；(2)上廢棄部分，被上訴人在第一
    審之訴駁回。
四、兩造不爭執之事實（本院95年8月2日準備程序筆錄，本院卷
    第161頁）
  (一)被上訴人主張其等分別於85年、91年間提出確認派下權存在
    之訴，皆於92年間經法院判決確認為祭祀公業高佛福、高積
    資之派下員之事實，其中被上訴人乙○等5人部分，業據其
    提出最高法院92年度台上字第1490號民事裁定、及本院職權
    調閱90年度重上更(一)字第99號判決；被上訴人己○○部分，
    業據其提出臺北地方法院91年度訴字第5260號民事判決、93
    年度再字第5號民事判決為證（原審卷第10頁至22頁、第29
    頁至31頁）。
  (二)88年祭祀公業高佛福、高積資曾決議發放每位派下員慰勞金
    100萬元，雖無書面決議資料，惟確有前開決議存在，爭執
    事項則如五所示，另上訴人不再爭執被上訴人未辦妥派下員
    登記拒絕給付慰勞金（本院卷第40頁）。
  (三)93年3月由前任祭祀公業管理人高秉男出面與高楓杰、高俊
    偉、高盛良、及被上訴人乙○等5人簽立協議書，同意給付
    被上訴人乙○等5人各100萬元（原審卷第33頁、本院卷第
    100頁）。
  (四)高盛良、高斌書前未完成派下員登記，亦未經88年祭祀公業
    派下員大會決議發給慰勞金。惟高盛良等2人提起給付慰勞
    金之訴，亦獲勝訴確定，有台北地方法院93年度訴字第2344
    號判決、本院93年度上字第1084號判決及最高法院94 年度
    台上字第1265號民事裁定附卷足憑（原審卷第34頁至第38頁
    、本院卷第46頁至第51頁）。
  (五)上訴人已給付給付高楓杰、高俊偉、高盛良各100萬之慰勞
    金（原審卷第33頁、本院卷第126頁）。
  (六)前開事實復為兩造所不爭執，自堪信為真實可採。
五、本院於95年8月2日得兩造同意協議簡化並整理之爭點為（本
    院卷第161頁）：
  (一)祭祀公業於88年決議發給每名派下員慰勞金100萬元，是否
    僅以當時之派下員為限？
  (二)祭祀公業如有於88年發給每名派下員慰勞金100萬元，被上
    訴人於92年底經判決有派下員資格，可否主張88年派下員權
    益？
    1.被上訴人等於88年當時是否即具有派下員資格？
    2.派下員會員大會於92年10月26日之決議，及高秉男於93年
      3月間與被上訴人乙○等5人間之協議書，效力如何？
    3.上訴人主張須經派下員大會決議通過，始得請領慰勞金，
      是否有理？
六、祭祀公業高佛福、高積資於民國88年決議發給每名派下員慰
    勞金100萬元，僅以當時具有派下員身分者為限，足堪認定
    ：
    本件祭祀公業高佛福、高積資有無於88年決議發給每名派下
    員慰勞金100萬元部分，雖經本院向台北市文山區公所職權
    調閱「祭祀公業高佛福」檔存資料，查無當時決議之紀錄。
    惟兩造於95年6月2日準備程序期日均表示不再爭執有該決議
    存在（見本院卷第125頁後），上訴人另辯以被上訴人乙○
    等5人當時正在訴訟中，於92年間始獲勝訴判決確定，故該
    次會議決議僅針對原有之派下員發放慰勞金等語，經訊諸證
    人庚○○（即祭祀公業88年時之管理人）則證稱「是管理委
    員會決議發慰勞金」、「所發的是祭祀公業的錢，當時公業
    有錢，大家說要發，我就發」、「發放每位派下員100萬元
    時，只是針對當時的派下員」、「（法官問：協議書上高秉
    男說慰勞金是88年開會決議發放的，有何意見）我忘了到底
    是87年或88年決議發放的，高秉男這樣說，應該就是88 年
    發的，所以確實有發放慰勞金」等語（本院卷第99頁、第
    100頁），即上訴人祭祀公業管理人高朝國本人亦坦承伊曾
    領取該慰勞金100萬元等情。茲按祭祀公業高佛福、高積資
    之決議紀錄，因管理人未按時向主管機關呈報並為移交，致
    現無書面可考，按祭祀公業之財產屬於派下員全體公同共有
    （臺灣民事習慣調查報告第786頁、最高法院40年台上字第
    998 號判例意旨參照），如有財產之處分，自須經派下員全
    體之同意，惟嗣後取得派下員資格者如何更替換新，事先無
    從知悉，是如有發放慰勞金之舉，應係以當時之派下員為限
    ，始合情理。上訴人主張祭祀公業高佛福、高積資88年決議
    發放慰勞金僅以當時之派下員為限乙節，應堪採信。
七、祭祀公業如有於88年發給每名派下員慰勞金100萬元，被上
    訴人於92年底經判決有派下員資格，可否主張88年派下員權
    益？
  (一)被上訴人等於88年當時即具有派下員之資格，足堪認定：
    按祭祀公業係以祭祀祖先為目的而設立之獨立財產，祭祀公
    業之派下權具有祭祀祖先之身分與義務，並對於祭祀公業之
    財產享有公同共有之權利，具有身份權與財產權之性質。此
    一派下權得為繼承之標的，關於祭祀公業派下權之繼承或喪
    失，應依規約定之，無規約或規約未規定者，依民事習慣定
    之；至於民政機關核發派下員全員證明書，係因當事人之申
    請而發給，並無確定是否繼承派下權之效力（祭祀公業土地
    清理要點第8條以及第12條併參照）。派下權既得為繼承之
    標的，則繼承人派下權之取得，應自被繼承人死亡之時開始
    （民法第1147條參照），至為灼然。經查，本件被上訴人均
    為祭祀公業高佛福、高積資之派下員，業經最高法院92年度
    台上字第1490號民事裁定、台北地方法院91年度訴字第5260
    號民事判決確認無訛，並為上訴人所不爭執。且被上訴人甲
    ○為該祭祀公業第三十八代高茂榮（82年4月14日死亡）之
    後代子孫；乙○為該祭祀公業第三十七代高水木（56年5月
    12日死亡）等派下之後代子孫；丙○○、丁○○、戊○○為
    第三十八代高朝廷（83年12月20日死亡）派下之後代子孫；
    己○○為第三十六代高清溪（86年2月20日死亡）之後代子
    孫，此有被上訴人等所提戶籍謄本（見原審卷第148頁至第
    160頁）及本院90年度重上更(一)字第99號、台北地方法院91
    年度訴字第5260號民事判決各乙份附卷可稽，堪信屬實。揆
    諸前開說明，高水木、高茂榮、高朝廷、高清溪既均已死亡
    ，被上訴人等復為祭祀公業高佛福、高積資已去世派下員之
    直系血親卑親屬男性，且姓高，依祭祀公業高佛福管理章程
    、祭祀公業高積資管理章程第5條規定得為繼承（見原審卷
    第72頁至第75頁），則於其等之被繼承人死亡之時起，即當
    然取得派下員之資格。詳言之，被上訴人甲○於高茂榮82年
    4 月14日死亡時起，被上訴人乙○於高水木56年5月12日死
    亡時起，被上訴人丙○○、丁○○、戊○○3人於高朝廷83
    年12月20日死亡時起，被上訴人己○○於高清溪86年2月20
    日死亡時起，即分別取得祭祀公業高佛福、高積資之派下員
    資格，則於祭祀公業88年決議發給每名派下員慰勞金100萬
    元時，被上訴人等因已具派下員之資格，自得主張派下員之
    權利，至為明確。
  (二)派下員會員大會於92年10月26日之決議，並未決議被上訴人
    等均可各領取慰勞金100萬元，惟當時之管理人高朝國亦未
    反對給付被上訴人等慰勞金；另高秉男於93年3月間與被上
    訴人乙○等5人間之協議書，可證明祭祀公業確曾發給88年
    之慰勞金：
    被上訴人等固主張依祭祀公業高佛福、高積資於92年10月26
    日召開派下員大會之決議，上訴人亦應給付伊等每人各100
    萬元之慰勞金，並提出當日大會錄音帶及其譯文為證。惟查
    ，依被上訴人所提92年10月26日祭祀公業高佛福、高積資派
    下員大會錄音譯文略以：「高秉男說：我剛才說的大家沒聽
    清楚，他們來找我要前，要追訴那一百萬元。高朝國說：這
    件事大家可能不瞭解，當初我們有發一比一百萬元現金，民
    國90年，他有叫律師發存證信函給我們要保留，現在一百萬
    元既然在座各位都有領到，現在他們進來了，照理說我們也
    應該發給他們，如果現在發現金，總共六人」等情，上訴人
    對於此部份之錄音譯文雖不爭執，從該錄音譯文對話中，亦
    證明該祭祀公業確曾決議發放100萬元慰勞金，上訴人管理
    人高朝國個人亦坦承不反對發放慰勞金予被上訴人等6人（
    見原審卷第27頁至第28頁）；惟當日派下員大會之決議結果
    ，僅決定補發放高楓杰、高俊偉二人之慰勞金（見原審卷第
    52頁），並不包括被上訴人等人在內。另參以被上訴人提出
    前任管理人高秉男於93年3月與被上訴人乙○等5人及案外人
    高楓杰、高俊偉、高盛良所簽訂之協議書一紙，協議書內記
    載：「就祭祀公業高積資、高佛福於民國八十八年間處分公
    業財產（三十二間不動產）發放慰勞金乙事」等語（見原審
    卷第33頁），足徵祭祀公業前任管理人高秉男，於補發慰勞
    金與高盛良時，並不爭執被上訴人乙○等5人於88年決議時
    具有派下員之資格，且應允發給其等每人100萬元慰勞金。
    惟高秉男於93年3月簽訂協議書時，已非祭祀公業高佛福、
    高積資之管理人，縱高秉男同意發放慰勞金與被上訴人乙○
    等5人，依其所為協議之內容，僅得證明祭祀公業高佛福、
    高積資於88年間處分公業財產，及當時被上訴人等並未受領
    慰勞金100萬元之事實，被上訴人等執前開證據，主張上訴
    人已決議發給伊等慰勞金，尚與實情有間。
  (三)上訴人主張須經派下員大會決議通過，始得請領慰勞金，洵
    屬無理：
    上訴人雖辯以慰勞金須經派下員會議決議才可發放，且該
    100萬元慰勞金係以當時為公業做事的派下員為限云云。經
    查，上訴人於本院95年2月24日準備程序期日時，曾應允召
    開派下員大會決議是否補發被上訴人等之慰勞金，嗣則陳報
    出席人數不足，宣告流會。且上訴人管理人之高朝國推稱其
    任期屆滿，管理權業已消滅云云（見本院卷第101頁、108頁
    、113頁、128頁），惟上訴人之管理人任期即使屆滿，仍不
    影響其本件訴訟行為，已如前程序二所述。復觀諸上訴人因
    無視被上訴人等已取得法院之勝訴確定判決，如其消極或遲
    不召開派下員大會，則已取得派下員資格之被上訴人等，是
    否永無法領取前開100萬元之慰勞金？此殊有違事理之平。
    抑且訴外人高盛良並未經上訴人派下員大會決議通過發放，
    惟因勝訴確定判決而領得該100萬元之慰勞金等情，此為兩
    造所不爭，且有被上訴人提出本院93年度上字第1084號判決
    及最高法院94年度台上字第1265號民事裁定附卷足憑，並經
    該證人到庭證稱屬實（見本院卷見本院卷第46至50頁、126
    頁）。是上訴人所辯須派下員大會決議發放被上訴人等慰勞
    金，被上訴人等始得請領慰勞金云云，洵屬無據。又上訴人
    另辯以發放派下員慰勞金，只給當時為公業做事的派下員云
    云，惟按祭祀公業之財產為全體派下員公同共有，關於公同
    共有財產之處分，足以發生消滅共有關係之效果時，固須依
    公業管理規章有關處分財產之規定處理，惟於同意分配補償
    金後，則應依各派下所擁有之派下權比例為之，並應分配於
    具有公同共有關係之派下員全體（最高法院88年台上字第
    410號判決、最高法院87年台上字第41號判決意旨參照），
    此乃祭祀公業具有其財產屬全體派下員公同共有之性質使然
    。上訴人前開所辯，係變態之事實，復未能舉證以實，自無
    足採信。
八、從而，被上訴人主張渠等於祭祀公業88年決議發放每位派下
    員100萬元慰勞金決議當時，均已取得派下員資格，訴請上
    訴人給付每人各100萬元，於法尚非無據。又給付無確定期
    限者，債務人於債權人得請求給付時，經其催告而未為給付
    ，自受催告時起，負遲延責任。其經債權人起訴而送達訴狀
    ，或依督促程序送達支付命令，或為其他相類之行為者，與
    催告有同一之效力。又遲延之債務，以支付金錢為標的者，
    債權人得請求依法定利率計算之遲延利息。但約定利率較高
    者，仍從其約定利率。應付利息之債務，其利率未經約定，
    亦無法律可據者，週年利率為5％。民法第229條第2項、第
    233條第1項、第203條分別定有明文。本件被上訴人等請求
    上訴人給付慰勞金，無確定期限，以給付金錢標的，未約定
    利率，並請求自起訴狀繕本送達翌日起即93年12月10日起至
    清償日止，按週年利率5％計算之利息，洵屬有理，應予准
    許。
九、綜上所述，原法院為被上訴人勝訴判決，經核於法尚無違誤
    ，上訴意旨仍執前詞，指摘原法院之判決不當，求予廢棄，
    非有理由，應予駁回。
十、本件事證已臻明確，兩造其他攻擊、防禦方法，經斟酌後認
    不影響判決基礎，無逐一論述必要，併此敘明。
十一、據上論結，本件上訴人之上訴為無理由，依民事訴訟法第78
    條，判決如主文。
中    華    民    國    95    年    8     月    16    日
                    民事第十四庭
                        審判長法  官  許正順
                              法  官  張  蘭
                              法  官  鍾任賜
正本係照原本作成。
上訴人如不服本判決，應於收受送達後20日內向本院提出上訴書
狀，其未表明上訴理由者，應於提出上訴後20日內向本院補提理
由書狀（均須按他造當事人之人數附繕本）上訴時應提出委任律
師或具有律師資格之人之委任狀；委任有律師資格者，另應附具
律師資格證書及釋明委任人與受任人有民事訴訟法第466條之一
第一項但書或第二項（詳附註）所定關係之釋明文書影本。
中    華    民    國    95    年    8     月    16    日
                              書記官  鐘秀娥
附註：
民事訴訟法第四百六十六條之一（第一項、第二項）：
對於第二審判決上訴，上訴人應委任律師為訴訟代理人。但上訴
人或其他法定代理人具有律師資格者，不在此限。
上訴人之配偶、三親等內之血親、二親等內之姻親，或上訴人為
法人、中央或地方機關時，其所屬專任人員具有律師資格並經法
院認為適當者，亦得為第三審訴訟代理人。


司法院資訊處製作；財團法人民間司法改革基金會備份。
